最高法院民事判決　　　　　　　　　　　　　　　八十六年度台上字第一六二六號
　　上　訴　人　財政部國有財產局台灣南區辦事處
　　法定代理人　鄭明安
　　被 上訴 人　屏東縣農會
　　法定代理人　任石象
　　被 上訴 人　臺灣省政府糧食局屏東管理處
　　法定代理人　吳壬興
右當事人間請求排除侵害事件，上訴人對於中華民國八十五年七月一日台灣高等法院
高雄分院第二審判決（八十五年度重上字第三十一號），提起上訴，本院判決如左：
    主  文
原判決廢棄，發回台灣高等法院高雄分院。
    理  由
本件上訴人主張：系爭坐落屏東縣竹田鄉○○段九六○號國有土地，伊為管理機關，
茲被上訴人屏東縣農會、台灣省政府糧食局屏東管理處（以下簡稱屏東糧管處），未
經合法借用或屏東縣政府完成撥用，竟分別於系爭土地上如第一審判決附圖（下稱附
圖）所示三至十五號部分（面積一七六○四平方公尺）、一、二號部分（面積一八一
一平方公尺）建造倉儲等地上建物使用，並無正當權源等情，爰依民法第七百六十七
條之規定，求為命被上訴人分別拆除上揭地上物，將土地交還上訴人，暨被上訴人屏
東縣農會應給付新台幣（下同）九十四萬一千八百二十元及自八十四年七月一日起至
拆屋還地之日止，按占用面積（共一七六○四平方公尺）公告地價年租率百分之十計
算之使用補償金；被上訴人屏東糧管處應給付九萬六千八百八十八元及自八十四年七
月一日起，迄拆屋還地之日止，按占用面積（共一八一一平方公尺）公告地價年租率
百分之十計算之使用補償金與上訴人之判決。
被上訴人則以：系爭稻穀倉庫建物，係因中國農村復興聯合委員會（以下簡稱農復會
）為配合政府加速農村經濟建設而專案撥款興建，使用系爭土地曾申請土地原代管機
關屏東縣政府輾轉函請上訴人同意撥用在案，並經屏東縣政府出具土地使用同意書以
供被上訴人申請建造執照，並非無權占用等語，資為抗辯。
原審維持第一審所為上訴人敗訴之判決，駁回其上訴，無非以：本件上訴人主張系爭
國有土地，為其管理之事實，業據提出系爭土地登記簿謄本為證，又系爭土地如附圖
編號１至號部分所示，分為被上訴人屏東縣農會，屏東糧管處占用一七六○四平方
公尺，一八一一平方公尺之事實亦據原法院履勘現場屬實，並囑託屏東縣潮州地政事
務所派員實施測量，有勘驗筆錄及複丈成果圖附卷可稽，並為被上訴人所不爭執，堪
信為真實。查系爭土地，係屬國有土地，原管理機關為屏東縣政府，民國（下同）六
十五年五月十八日變更管理機關為上訴人接管，同時由上訴人委託屏東縣政府管理、
有土地登記謄本一件足稽。又系爭建物（稻谷倉庫），係由農復會專案補助興建，其
使用系爭土地，係由被上訴人檢具使用計劃及圖說等相關資料，向代管機關屏東縣政
府申請撥用，經屏東縣政府以六十五年十月五日屏府農輔字第七八九六四號函報台灣
省地政局，並經上訴人於六十五年八月二十四日台財南三字第九五五八號函覆屏東縣
政府稱「貴府為興建集中型儲存稻谷倉庫，申請撥用竹田鄉○○段九六○地號內國有
土地，經層報奉本局六十五年八月二十日台財產三字第一○三五八號函示：同意撥用
。」屏東縣政府乃於六十六年一月二十一日以六十六屏府農輔字第一○六三六七號函
覆被上訴人同意使用，並報省政府准予備查在案，準此，系爭土地係由上訴人機關委
託屏東縣政府管理，而被上訴人為興建稻谷倉庫，申請屏東縣政府撥用，屏東縣政府
亦函請被上訴人同意撥用後，報省政府准予備查，並通知被上訴人同意使用，已如上
開說明。是被上訴人使用系爭土地，既經上訴人同意撥用，並經代管機關屏東縣政府
同意使用，即非無權占用，堪以認定。又查財政部國有財產局於受理各級機關所送申
請撥用案件後，應切實檢查「應具備申請撥用書類及該管縣市政府查核相對文件」齊
全並核有撥用必要者，始得復知同意撥用，層報行政院核定之，有財政部六十七年四
月二十六日台財產三字第四五七號函可稽，是上訴人審核後，暨函覆屏東縣政府同意
撥用，依上函所示，應由上訴人層報行政院核定之，上訴人於同意撥用後，未依上開
規定層報行政院核定，事隔二十年，乃以被上訴人未依國有財產法第三十八條規定，
由上訴人同意後層報行政院核定，而認撥用程序尚未完成，被上訴人無權占用系爭土
地，請求拆屋還地，顯不足取。再者，系爭建物（稻谷倉庫）固由被上訴人共同管理
使用，然其建造經費係由農復會專案補助屏東縣政府建造完成後，交由屏東縣農會管
理，有農復會六十五年輔字第五○九六號函可按，而申請撥用機關係屏東縣政府，有
屏東縣政府六十五年八月六日屏府農輔字第六四三五七號函足證。準此，系爭土地申
請撥用機關為屏東縣政府，非屏東縣農會，上訴人抗辯稱屏東縣農會非政府機關，不
得申請撥用一節，亦不可取。依上所述，屏東縣政府向上訴人申請撥用系爭土地，以
供農復會專案建造稻谷倉庫，交由被上訴人管理使用，業經上訴人同意撥用在案，是
被上訴人等並非無權占用系爭土地，堪以認定。至本件撥用行政程序，如有不完備，
應循行政程序解決等詞為其判斷之基礎。
按國有財產法第三十八條規定：「非公用財產類之不動產，各級政府機關為公務或公
共所需，得申請撥用。……前項撥用，應由申請撥用機關檢具使用計畫及圖說，報經
其上級機關核明屬實，並徵得財政部國有財產局同意後，層報行政院核定之。」查財
政部國有財產局六十五年八月二十日台財產三字第一○三五八號致上訴人函固稱：「
屏東縣政府為興建集中型儲存稻谷倉庫，使用該縣竹田鄉○○段九六○地號內國有土
地乙筆，面積二、○○○○公頃，本局同意撥用」，但同函說明二又謂：「轉請依照
國有財產法第三十八條規定，層報行政院核定。」（見一審卷第二二三頁）。上訴人
乃於六十五年八月二十四日以台財南三字第九五五八號函將財政部國有財產局同意撥
用乙事通知屏東縣政府，並於函中說明二明示：「請即依照國有財產法第三十八條規
定層報行政院核定」（見一審卷第七三、一一七、二四九頁）。本件系爭土地之撥用
，屏東縣政府迄未層報行政院核定又為原審所確定之事實，則上訴人主張系爭土地之
撥用，尚未完成法定手續，屏東縣政府未因申請撥用而取得系爭土地之管理權，自無
權同意被上訴人使用系爭土地，被上訴人占用系爭土地難謂有正當合法權源云云，是
否全無可採，即有審究之餘地。原審就前揭函文內容，未詳加推敲斟酌，遽憑上開理
由，而為上訴人不利之判決尚嫌速斷。上訴論旨，指摘原判決不當，求為廢棄，非無
理由。
據上論結，本件上訴為有理由，依民事訴訟法第四百七十七條第一項、第四百七十八
條第一項判決如主文。
中      華      民      國    八十六    年      五      月    二十二    日
                              最高法院民事第二庭
                                  審判長法官  曾  桂  香
                                        法官  劉  延  村
                                        法官  徐  璧  湖
                                        法官  劉  福  聲
                                        法官  袁  再  興
      右正本證明與原本無異
                                              書  記  官
中      華      民      國    八十六    年      六      月      五      日
